ACORDAO-COMPLETO-2575712

ACÓRDÃO 2084/2023 ATA 6/2023 - SEGUNDA CÂMARA

VISTOS, relatados e discutidos estes autos de tomada de contas especial instaurada pelo Fundo Nacional de Desenvolvimento da Educação (FNDE) em desfavor dos ex-prefeitos de Santa Cruz do Capibaribe/PE Antônio Figueiroa de Siqueira (gestão 2009-2012) e Edson de Souza Vieira (gestões 2013-2016 e 2017-2020) , em razão da omissão no dever de prestar contas dos recursos recebidos no âmbito do Programa Educação Infantil - Novos Estabelecimentos, no exercício de 2012:
ACORDAM os ministros do Tribunal de Contas da União, reunidos em sessão da 2ª Câmara, diante das razões expostas pelo relator, em:
9.1. julgar regulares com ressalva, nos termos arts. 1º, inciso I, 16, inciso II, 18 e 23, inciso II, todos da Lei 8.443/1992, c/c o art. 208 do Regimento Interno do TCU, as contas do Sr. Antônio Figueroa de Siqueira (XXX.437.224-XX) , dando lhe quitação;
9.2. julgar irregulares, nos termos arts. 1º, inciso I, 16, inciso III, alínea "a", da Lei 8.443/1992, c/c os arts. 19 e 23, inciso III, da mesma Lei, e com os arts. 1º, inciso I, 209, inciso I, 210 e 214, inciso III, do Regimento Interno, as contas do Sr. Edson de Souza Vieira (XXX.857.984-XX) , ante o não cumprimento do prazo originalmente estipulado para a prestação de contas do Programa Educação Infantil - Novos Estabelecimentos, no exercício de 2012;
9.3. aplicar ao Sr. Edson de Souza Vieira (XXX.857.984-XX)  a multa prevista no art. 58, inciso, II, da Lei 8.443/1992, no valor de R$ 5.000,00 (cinco mil reais) , fixando-lhe o prazo de 15 (quinze) dias, a partir da notificação, para que comprove, perante o Tribunal, seu recolhimento aos cofres do Tesouro Nacional, atualizada monetariamente desde a data deste acórdão até a data do efetivo pagamento;
9.4. autorizar a cobrança judicial da dívida, caso não atendida a notificação, na forma do art. 28, inciso II, da Lei 8.443/1992;
9.5. autorizar, desde logo, caso solicitado e o processo não tenha sido remetido para cobrança judicial, o pagamento das dívidas em até 36 (trinta e seis) parcelas mensais e consecutivas, nos termos do art. 26 da Lei 8.443/1992, c/c o art. 217 do Regimento Interno/TCU, fixando-se o vencimento da primeira parcela em 15 (quinze) dias, a contar do recebimento da notificação, e o das demais a cada mês, devendo incidir sobre cada valor mensal os correspondentes acréscimos legais, na forma prevista na legislação em vigor, sem prejuízo de alertar os responsáveis de que a falta de comprovação do recolhimento de qualquer parcela implicará o vencimento antecipado do saldo devedor;
9.6. notificar o Fundo Nacional de Desenvolvimento da Educação e os responsáveis acerca da presente deliberação.

Tomada de contas especial instaurada pelo Fundo Nacional de Desenvolvimento da Educação, em desfavor dos ex-prefeitos de Santa Cruz do Capibaribe/PE, em razão da omissão no dever de prestar contas dos recursos recebidos no âmbito do Programa Educação Infantil - Novos Estabelecimentos, no exercício de 2012.

Segunda Câmara

Município de Santa Cruz do Capibaribe/PE.

3. Interessados/Responsáveis:
3.1. Interessado: Fundo Nacional de Desenvolvimento da Educação (00.378.257/0001-81).
3.2. Responsáveis: Antônio Figueiroa de Siqueira (XXX.437.224-XX); Edson de Souza Vieira (XXX.857.984-XX).

13.1. Ministros presentes: Augusto Nardes (na Presidência), Aroldo Cedraz, Vital do Rêgo (Relator) e Antonio Anastasia.

VITAL DO RÊGO

Tratam os presentes autos de tomada de contas especial instaurada pelo Fundo Nacional de Desenvolvimento da Educação - FNDE em desfavor dos ex-prefeitos de Santa Cruz do Capibaribe/PE Antônio Figueiroa de Siqueira (gestão 2009-2012) e Edson de Souza Vieira (gestões 2013-2016 e 2017-2020) , em razão da omissão no dever de prestar contas dos recursos recebidos no âmbito do Programa Educação Infantil - Novos Estabelecimentos, no exercício de 2012.
2.	Adoto como parte do relatório, com os ajustes de forma pertinentes, a instrução elaborada pela então Secretaria de Controle Externo de Tomada de Contas Especial, que contou com a anuência de seus dirigentes (peças 81 a 83) :
Cuidam os autos de tomada de contas especial instaurada pelo Fundo Nacional de Desenvolvimento da Educação - FNDE, em desfavor do Sr. Antônio Figueiroa de Siqueira, Prefeito Municipal de Santa Cruz do Capibaribe/PE na gestão 2009-2012, e do Sr. Edson de Souza Vieira, Prefeito do mesmo Município nas gestões 2013-2016 e 2017-2020, em razão da omissão no dever de prestar contas dos recursos recebidos por força do Programa Educação Infantil - Novos Estabelecimentos, no exercício de 2012, cujo prazo encerrou-se em 20/1/2019.
Cumpre esclarecer que o Sistema de Gestão de Prestação de Contas (SIGPC) começou a ser disponibilizado gradativamente para o envio das prestações de contas dos programas de apoio à educação infantil, referentes aos exercícios de 2012 a 2017, a partir de agosto/2018, muito provavelmente em razão da necessidade de se adaptar o SIGPC aos requisitos desse programa, o que explica esse distanciamento (https://www.fnde.gov.br/index.php/acesso-a-informacao/institucional/area-de-imprensa/noticias/item/11998-presta%C3%A7%C3%A3o-de-contas-dos-programas-de-apoio-%C3%A0-educa%C3%A7%C3%A3o-infantil-est%C3%A1-dispon%C3%ADvel-para-registro-no-sigpc - peça 22) .
HISTÓRICO
Em 22/4/2020, com fundamento na IN/TCU 71/2012, alterada pela IN/TCU 76/2016 e DN/TCU 155/2016, o dirigente do Fundo Nacional de Desenvolvimento da Educação autorizou a instauração da tomada de contas especial (peça 1) . O processo foi registrado no sistema e-TCE com o número 1266/2020.
Os recursos repassados pelo FNDE ao município de Santa Cruz do Capibaribe/PE, no âmbito do Educação Infantil - Novos Estabelecimentos - exercício 2012, totalizaram R$ 338.073,55 (peça 3) .
O fundamento para a instauração da Tomada de Contas Especial, conforme consignado na matriz de responsabilização elaborada pelo tomador de contas, foi a constatação da seguinte irregularidade:
Não comprovação da boa e regular aplicação dos recursos federais repassados à Prefeitura Municipal de Santa Cruz do Capibaribe - PE, em face da omissão no dever de prestar contas dos valores transferidos, no âmbito do Educação Infantil - Novos Estabelecimentos, no exercício de 2012, cujo prazo encerrou-se em 20/1/2019.
Os responsáveis arrolados na fase interna foram devidamente comunicados e, diante da ausência de justificativas suficientes para elidir a irregularidade e da não devolução dos recursos, instaurou-se a tomada de contas especial.
No Relatório de TCE 146/2020 - DIREC/COTCE/CGAPC/DIFIN-FNDE/MEC (peça 12) , o tomador de contas concluiu que o prejuízo importaria no valor original de R$ 338.073,55, imputando-se a responsabilidade a Antônio Figueiroa de Siqueira, Prefeito Municipal no período de 1º/1/2009 a 31/12/2012, na condição de gestor dos recursos, e a Edson de Souza Vieira, Prefeito Municipal no período de 1º/1/2013 até 31/12/2020, na condição de prefeito sucessor.
Em 26/7/2020, a Controladoria-Geral da União emitiu o relatório de auditoria (peça 16) , em concordância com o relatório do tomador de contas. O certificado de auditoria e o parecer do dirigente do órgão de controle interno concluíram pela irregularidade das presentes contas (peças 17 e 18) .
Em 7/8/2020, o ministro responsável pela área atestou haver tomado conhecimento das conclusões contidas no relatório e certificado de auditoria, bem como do parecer conclusivo do dirigente do órgão de controle interno, manifestando-se pela irregularidade das contas, e determinou o encaminhamento do processo ao Tribunal de Contas da União (peça 19) .
ANÁLISE DOS PRESSUPOSTOS DE PROCEDIBILIDADE DA IN/TCU 71/2012
Avaliação de Viabilidade do Exercício do Contraditório e Ampla Defesa
Verificou-se que não houve o transcurso de mais de dez anos desde o fato gerador sem que tenha havido a notificação dos responsáveis pela autoridade administrativa federal competente (art. 6º, inciso II, c/c art. 19, da IN/TCU 71/2012, modificada pela IN/TCU 76/2016) , uma vez que o fato gerador da irregularidade sancionada ocorreu em 21/1/2019, haja vista que o vencimento do prazo para prestação de contas deu-se em 20/1/2019, e os responsáveis foram notificados sobre a irregularidade, pela autoridade administrativa competente, conforme abaixo:
Antônio Figueiroa de Siqueira, por meio do edital acostado à peça 6, p. 4, publicado em 3/2/2020; e
Edson de Souza Vieira, por meio do ofício acostado à peça 7, recebido em 13/5/2019, conforme AR (peça 9) .
Valor de Constituição da TCE
	Verificou-se, ainda, que o valor atualizado do débito apurado (sem juros) , em 1º/1/2017, é de R$ 464.005,95, portanto, superior ao limite mínimo de R$ 100.000,00, na forma estabelecida conforme os arts. 6º, inciso I, e 19, da IN/TCU 71/2012, modificada pela IN/TCU 76/2016.
OUTROS PROCESSOS/DÉBITOS NOS SISTEMAS DO TCU COM OS MESMOS RESPONSÁVEIS
Informa-se que foram encontrados processos no Tribunal com um dos responsáveis:
	Responsável
	Processos

	Antônio Figueiroa de Siqueira
	Processo 027.177/2018-1 (TCE, aberto) ; Processo 007.633/2015-7 (TCE, encerrado) ; Processo 030.197/2015-5 (TCE, encerrado) 

A tomada de contas especial estava, assim, devidamente constituída e em condição de ser instruída.
EXAME TÉCNICO
Na instrução inicial, com a concordância do corpo diretivo (peças 24-26) , foi proposta a citação e audiência dos responsáveis, realizada como segue abaixo:
	Ofício
	Data de Recebimento do Ofício
	Nome do Recebedor do Ofício
	Observação
	Fim do Prazo para Defesa

	61058/2020-TCU/Seproc (peça 39) , de 6/11/2020, ao Sr. Antônio Figueroa de Siqueira (citação) 
	27/11/2020, conforme AR na peça 47
	Luciano Rodrigues
	Ofício entregue no endereço do responsável
	12/12/2020

	50379/2021-TCU/Seproc (peça 32) , de 16/9/2020, ao Sr. Edson de Souza Vieira (audiência) 
	9/10/2020, conforme AR na peça 36
	Vitória Alves Morais
	Ofício entregue no endereço do responsável
	25/10/2020

Em resposta, apenas o Sr. Edson de Souza Vieira apresentou suas razões de justificativa (peças 42-46) , através de representante legal devidamente constituído (procuração na peça 33) , alegando, em síntese, que:
Após destacar que o Sr. Antônio Figueiroa de Siqueira foi o gestor responsável por todas as despesas realizadas com recursos oriundos do Programa Educação Infantil, tendo em vista que ele assumiu a chefia do Poder Executivo do Município de Santa Cruz do Capibaribe/PE em 01/01/2013, quando todas as verbas já haviam sidos dispendidas, informa que "verificou a ausência de diversos documentos necessários" à devida prestação de contas;
Diante das diversas dificuldades de acesso a documentos antigos, "impostas pelas instituições bancárias, não fora possível anexar alguns extratos bancários", mas mesmo assim encaminhou a prestação de contas parcial das aludidas verbas, afirmando ainda que, "em momento posterior, serão anexados aos presentes autos os referidos extratos, levando a esta Corte de Contas, todas as informações necessárias à análise da aplicação dos recursos do programa educação infantil".
Anexou a seguinte documentação (peças 43-46) : Relação de Pagamentos Efetuados com os recursos do Programa e de contrapartida, Execução da Receita e da Despesa, Relação de Empenhos/Subempenhos e movimentação da conta contábil no período de 1/1/2012 a 31/12/2012.
Cumpre destacar que, como dito pelo Sr. Edson de Souza Vieira, os recursos foram movimentados em 2012, durante a gestão do Sr. Antônio Figueiroa de Siqueira, conforme lançamentos registrados no extrato bancário de peça 4, razão pela qual só ele responde pelo débito apurado.
Em momento posterior, o FNDE encaminhou o Ofício 770/2021/Dimoc/Cotce/Cgapc/Difin-FNDE (peça 49) , informando que foi apresentada documentação, a título de prestação de contas intempestiva do Programa Educação Infantil - Novos Estabelecimentos - exercício 2012, e que seria objeto de nota técnica a ser encaminhada ao Tribunal.
Considerando que a competência originária para fiscalizar a aplicação dos recursos federais do Programa Educação Infantil - Novos Estabelecimentos - exercício 2012, bem como para analisar a respectiva prestação de contas é do Fundo Nacional de Desenvolvimento da Educação, realizou-se diligência ao FNDE, autorizada por despacho do Relator, Exmo. Sr. Ministro Vital do Rego (peça 56) , solicitando documento técnico acerca da análise da prestação de contas dos recursos repassados ao município de Santa Cruz do Capibaribe/PE, no Programa Educação Infantil - Novos Estabelecimentos - exercício 2012, através do Ofício 41564/2021-TCU/Seproc, recebido em 23/82021 (peças 57-58) .
Em resposta, o FNDE encaminhou "cópia da Nota Técnica 2535914/2021/DAESP-COPRA/CGAPC/DIFIN, subsidiada pelo Parecer Técnico 174/2021/COGEI/DPD/SEB/SEB (SEI 2507404) , pertinente à análise da documentação recebida dos recursos repassados por este Fundo Nacional de Desenvolvimento da Educação - FNDE à Prefeitura Municipal de Santa Cruz do Capibaribe/PE, à conta do Programa Educação Infantil - Novos Estabelecimentos Execução Financeira: 2012" (peças 59 e 61-64) , por intermédio da qual "manifesta-se pela insuficiência da documentação apresentada para fins de prestação de contas, tendo em vista o exposto nos itens 6 e 7".
Segue abaixo o teor dos mencionados itens 6 e 7 da Nota Técnica 2535914/2021-DAESP/COPRA/CGAPC/DIFIN, referentes à análise realizada pelas áreas técnica e financeira, respectivamente (peça 64) :
6. CONSIDERAÇÕES QUANTO À EXECUÇÃO FÍSICA.
6.1. Parecer Conclusivo do Conselho de Controle Social:
6.1.1. Após a análise das contas, verificou-se que o Parecer do Conselho de Acompanhamento e Controle Social (CACS) não foi encaminhado por meio do Sistema de Gestão de Conselhos (Sigecon) , o que contraria o disposto no parágrafo único do art. 19 da Resolução CD/FNDE 15/2013, impossibilitando atestar a boa e regular aplicação dos recursos no objeto do programa.
6.2. Nos termos do Despacho DAESP 2480850/2021 (SEI 2480850) , os autos foram encaminhados à Coordenação-Geral de Bolsas e Auxílios (CGAUX) e posteriormente à Secretaria de Educação Básica do Ministério da Educação (SEB/MEC) , por meio do Ofício 21022/2021/Digef-FNDE (SEI 2488296) , para pronunciamento quanto ao alcance do objeto e dos objetivos pactuados com base nos termos da Resolução CD/FNDE 15/2013 e alterações posteriores.
6.3. Após a análise sob o aspecto técnico da prestação de contas, a SEB/MEC emitiu o Parecer 174/2021/COGEI/DPD/SEB/SEB (SEI 2507404) , manifestando-se pela aprovação do cumprimento do objeto, conforme trecho transcrito abaixo:
5. CONCLUSÃO
5.1. Isto posto, a COGEI/DPD/SEB, a partir dos critérios estabelecidos para a presente análise, conclui pela aprovação do cumprimento de objeto pelo município de Santa Cruz do Capibaribe/PE, no exercício de 2012. Assim, devolvemos os autos à Coordenação-Geral de Prestação de Contas da Diretoria Financeira do Fundo Nacional de Desenvolvimento da Educação (CGAPC/DIFIN/FNDE) , para a continuidade da análise da prestação de contas.
É o parecer.
6.4. Dessa forma, em que pese o CACS não ter encaminhado o Parecer, a área técnica aprovou a prestação quanto aos aspectos técnicos, conforme o Parecer 174/2021/COGEI/DPD/SEB/SEB (SEI 2507404) . Assim, esse aspecto está sanado.
7. CONSIDERAÇÕES QUANTO À EXECUÇÃO FINANCEIRA.
7.1. Após a análise técnica, os autos foram restituídos a esta Coordenação de Acompanhamentos de Prestação de Contas de Programas Educacionais (COPRA) em decorrência da apresentação de documentação intempestiva a título de prestação de contas.
7.2. No caso ora em análise, a Entidade, considerando-se a resposta intempestiva, não atendeu aos requisitos estabelecidos na Resolução CD/FNDE 2/2012 e na Resolução CD/FNDE 15/2013, pois o Parecer do CACS não foi encaminhado.
7.3. Após a análise dos autos do Programa Educação Infantil - Novos Estabelecimentos, exercício de 2012, foram constatadas as ocorrências a seguir:
7.3.1. Demonstrativo da Receita e da Despesa:
a) Houve aporte de outras receitas declaradas, no valor de R$ 138.168,00, conforme tabela abaixo:
Extrato Bancário
	Data
	Documento
	Histórico
	Valor (R$) 

	20/12/2012
	0000000000000172843
	TED TRANSFERENCIA ELETR. DISPON
	138.168,12

b) A despesa total declarada na prestação de contas analisada, no valor de R$ 652.235,27, destoa dos débitos ocorridos na conta do programa, no total de R$ 478.322,60, segundo apuração no extrato bancário da conta específica do programa.
7.3.2. Extratos Bancários: 
Verificou-se movimentação indevida da conta específica do programa (transferências para conta do município) , contrariando o disposto no art. 2º da Resolução CD/FNDE 15/2013. 
Extrato Bancário
	Data
	Documento
	Histórico
	Valor (R$) 

	2/8/2012
	00000000000000080201
	TED
	183.879,10

	4/9/2012
	00000000000000090401
	TED
	39.664,48

	3/10/2012
	00000000000000100301
	TED
	41.088,63

	21/12/2012
	00000000000000122101
	TED
	36.481,00

	28/12/2012
	00000000000000122801
	TED
	111.500,00

			Total
	412.613,21

7.4. Considerando o exposto nos subitens 7.3.1 (a) e 7.3.2, bem como o disposto nas regras de análise 8 e 10, aprovadas pela Portaria 548, de 10/9/2018, o montante de R$ 138.168,12, depositado na conta do programa, será utilizado como crédito para abater a ocorrência apontada no item 7.3.2, conforme os dados da tabela a seguir, que foram inseridos no Sistema de Débito do TCU. Após a atualização, restou débito no valor de R$ 280.901,54, em 28 de dezembro de 2012, conforme Demonstrativo de Débito (SEI 2535863) .
	Data
	Documento
	Histórico
	Crédito (R$) 
	Débito (R$) 

	2/8/2012
	00000000000000080201
	TED
		183.879,10

	4/9/2012
	00000000000000090401
	TED
		39.664,48

	3/10/2012
	00000000000000100301
	TED
		41.088,63

	20/12/2012
	00000000000000172843
	TED
	138.168,12
	
	21/12/2012
	00000000000000122101
	TED
		36.481,00

	28/12/2012
	00000000000000122801
	TED
		111.500,00

7.5. Assim, diante de todo o exposto nesta Nota Técnica, relacionamos, a seguir, a fim de subsidiar a Matriz de Responsabilização, o responsável e os valores inerentes à ocorrência causadora de prejuízo ao erário federal:
	Responsável
	Período de Gestão
	Ocorrência
	Valor principal do débito
	Data inicial do débito

	Antônio Figueroa de Siqueira
	1/1/2009-31/12/2012
	Movimentação indevida da conta específica do Programa (transferências para conta do município) , contrariando o disposto no art. 2º, Resolução CD/FNDE 15, de 16 de maio de 2013
	Ver subitem 7.4
	Ver subitem 7.4

Vale destacar que houve a comprovação da execução física do objeto, conforme se extrai do seguinte trecho do Parecer 174/2021/COGEI/DPD/SEB/SEB (peça 62, p. 2) :
De acordo com os resultados apurados por meio do cotejo das informações inseridas no SIMEC pelos beneficiários, com as informações colhidas pelo Censo Escolar, observa-se que o referido município requereu 207 matrículas e verifica-se que houve ampliação de 339 alunos, ou seja, o resultado atingido em relação à meta física foi de 163,77%, acima do índice de 70% estabelecido na Nota Técnica 34/2020 (Tabela 2. Método de cálculo da Prestação de Contas) , tendo assim, a possibilidade de aprovação da prestação de contas em comento.
No entanto, a transferência de recursos da conta específica para outra conta de titularidade do município compromete o nexo que deve existir entre os valores repassados e as despesas realizadas.
A jurisprudência do TCU é firme no sentido de exigir do gestor público a demonstração do vínculo causal entre os recursos públicos federais repassados e a efetiva realização de despesas para a consecução do objeto pactuado. "Demonstrar a existência desse nexo faz parte do inafastável ônus do gestor de comprovar a boa e regular aplicação dos recursos públicos colocados sob sua administração." (Acórdão 6582/2010-TCU-Primeira Câmara, rel. Min. Marcos Bemquerer Costa) .
Permaneceu, portanto, a situação de irregularidade dos recursos repassados ao Município de Santa Cruz do Capibaribe/PE por conta do Programa Educação Infantil - Novos Estabelecimentos - exercício 2012, ante a constatação da movimentação indevida da conta específica do Programa (transferências para conta do município) , contrariando o disposto no art. 2º, Resolução CD/FNDE 15, de 16 de maio de 2013.
Por outro lado, a referida Nota Técnica 2535914/2021/DAESP/COPRA/CGAPC/DIFIN trouxe impugnações, no tocante à execução dos recursos do Programa, que extrapolaram a omissão inicial que justificou a citação e audiência da responsável; considerou-se, assim, que essas novas impugnações não deveriam ser agrupadas sob a descrição genérica de "não comprovação da boa e regular aplicação dos recursos transferidos", mesmo porque alteraram o valor do débito apurado. 
Portanto, com vistas a garantir a plenitude do exercício do contraditório, entendeu-se, na última instrução, com a concordância do corpo diretivo (peças 66-68) , que a análise das irregularidades veiculadas na Nota Técnica 2535914/2021/DAESP/COPRA/CGAPC-DIFIN deveria ensejar a instauração de novo contraditório do Sr. Antônio Figueroa de Siqueira, promovendo-se sua citação, nos termos abaixo:
Realizar a citação, com fundamento nos arts. 10, § 1º, e 12, incisos I e II, da Lei 8.443/1992 c/c o art. 202, incisos I e II, do RI/TCU, para que, no prazo de quinze dias, a responsável abaixo indicada, em decorrência da conduta praticada, apresente alegações de defesa e/ou recolha, aos cofres especificados, a quantia abaixo indicada, atualizada monetariamente a partir da respectiva data até o efetivo recolhimento, abatendo-se na oportunidade a quantia eventualmente ressarcida, na forma da legislação em vigor, que geraram a irregularidade demonstrada a seguir:
Débito relacionado ao responsável Antônio Figueroa de Siqueira (CPF: XXX.437.224-XX) , Prefeito Municipal de Santa Cruz do Capibaribe/PE, no período de 1/1/2009 a 31/12/2012, na condição de gestor dos recursos.
Irregularidade: movimentação indevida da conta específica do Programa por meio de transferências para a conta do município, contrariando o disposto no art. 2º da Resolução CD/FNDE 15/2013.
Evidências da irregularidade: Nota Técnica 2535914/2021/DAES/COPRA-CGAPC-DIFIN (peça 64) .
Norma infringida: art. 2º da Resolução CD/FNDE 15, de 16 de maio de 2013.
Cofre credor: Fundo Nacional de Desenvolvimento da Educação.
Conduta: realizar movimentação indevida da conta específica do Programa por meio de transferências para a conta do município, contrariando o disposto no art. 2º da Resolução CD/FNDE 15/2013;
Nexo de causalidade: a movimentação indevida da conta específica do Programa por meio de transferências para a conta do município, contrariando o disposto no art. 2º da Resolução CD/FNDE 15/2013, causou prejuízo ao erário no valor de R$ 481.442,09 (peça 65) .
	Data
	Valor (R$) 

	2/8/2012
	183.879,10

	4/9/2012
	39.664,48

	3/10/2012
	41.088,63

	20/12/2012
	138.168,12 (C) 

	21/12/2012
	36.481,00

	28/12/2012
	111.500,00

Culpabilidade: não há excludentes de ilicitude, de culpabilidade e de punibilidade, sendo razoável supor que a responsável tinha consciência da ilicitude de sua conduta; era exigível conduta diversa da praticada.
b) Informar ao responsável que, caso venha a ser condenado pelo Tribunal, o débito ora apurado será acrescido de juros de mora, nos termos do § 1º do art. 202 do RI/TCU;
c) Esclarecer ao responsável, em obediência ao art. 12, § 2º, da Lei 8.443/1992, e ao art. 12, inciso VI, da Resolução TCU 170/2004, que o recolhimento tempestivo do débito somente saneará o processo caso seja reconhecida a sua boa-fé e não se constate outra irregularidade nas contas;
d) Encaminhar cópia da presente instrução ao responsável, a fim de subsidiar a apresentação de suas alegações de defesa e/ou razões de justificativa;
e) Esclarecer ao responsável, em obediência ao art. 12, § 3º, da Lei 8.443/1992, e ao art. 12, inciso VII, da Resolução TCU 170/2004, que o não atendimento à citação ou à audiência implicará revelia, para todos os efeitos, dando-se prosseguimento ao processo.
Citado mediante o Ofício 6097/2022-TCU/Seproc, recebido em 16/3/2022 (peças 74 e 76) , ele apresentou em 25/3/2022, através de sua advogada legalmente constituída, suas novas alegações de defesa, presentes à peça 77, a seguir analisadas.
Novas alegações de defesa do Sr. Antônio Figueroa de Siqueira
Alega, em síntese, que "não foi feita transferência da conta corrente vinculada ao Programa, para fins de pagamento de despesa em outra conta corrente. Os pagamentos com recursos do programa foram realizados, a partir da referida conta corrente, qual seja, Banco do Brasil, conta corrente 24.432-5", e que as citadas transferências "correspondem ao custeio de folha de vencimentos salariais do pessoal, inerente ao referido Programa, uma vez que 'Folha de Pagamento - Conta Corrente', foi utilizada para centralizar recursos para o pagamento de vencimentos salariais de servidores".
Informa que a Prefeitura de Santa Cruz do Capibaribe "mantém uma conta corrente bancária específica, destinada a centralizar depósitos vindos de outras contas, para que a partir dela, o banco possa realizar o pagamento salarial a cada servidor", e que não teria havido "transferência indevida de recursos da conta do mencionado Programa", e sim "repasse de recursos da conta origem para a conta em que são reunidos recursos de pagamento de salário, de onde o banco faz o repasse (a título de pagamento de vencimentos) para cada indivíduo beneficiado", o que, segundo entende, não caracterizaria transferência ou desvio da conta do programa.
Destaca que os valores relacionados e o demonstrativo com a relação de pagamentos das despesas, com as respectivas datas de pagamento, "conferem com os valores constantes nos apontamentos das análises técnicas do TCU", por ele extraído do extrato bancário atrelado ao Programa, cuja soma é exatamente R$ 413.613,21.
Esclarece ainda que, àquela época, vigia um contrato de prestação de serviços financeiros e outras avenças, firmado com a Caixa Econômica Federal em 6/12/2007, com prazo de vigência de sessenta meses, "portanto abarcando os cinco anos que incluiu o período de 2009-2012", que previa, em sua alínea "c" da Cláusula Primeira, que ficaria a cargo da Caixa Econômica Federal a:
"c - centralização e movimentação financeira do MUNICÍPIO relativa aos recursos provenientes de transferências legais e constitucionais, bem como de convênios a serem assinados com quaisquer órgãos do governo federal e estadual, excetuando-se os casos em que haja previsão legal, contratual ou judicial para manutenção e movimentação dos recursos em outras instituições financeiras."
Anexou a seguinte documentação a título de comprovação:
Movimentação da conta contábil c/c PROTNFANTIL- MANUTENÇÃO DE CRECHES 24.432-5 (Banco 1 Ag.:711-0 CC 24432-5) , durante o exercício de 2012 (p. 16-19) ;
Contrato firmado com a Caixa (p. 20-30) ;
Termo e Ata de Posse dos vereadores, Prefeito e Vice-Prefeito eleitos em 7/12/2012.
Análise das novas alegações de defesa do Sr. Antônio Figueroa de Siqueira
As novas alegações de defesa do Sr. Antônio Figueroa de Siqueira devem ser acolhidas em parte, como exposto nos itens a seguir.
Ao contrário do que aduz, houve sim a movimentação indevida da conta específica do Programa (Banco 1 ag. 711-0 cc 24432-5) , por meio de transferências para a conta do município (Banco 104 ag. 1038-3 cc 60003-4) , contrariando o disposto no art. 2º da Resolução CD/FNDE 15/2013, tendo em vista que, segundo informação do próprio responsável, a Prefeitura de Santa Cruz do Capibaribe "mantém uma conta corrente bancária específica, destinada a centralizar depósitos vindos de outras contas, para que a partir dela, o banco possa realizar o pagamento salarial a cada servidor".
Vale ressaltar que o Contrato firmado com a Caixa prevê, em sua alínea "c" da Cláusula Primeira, que há exceções à centralização e movimentação financeira daquele Município, como grifamos abaixo:
"c - centralização e movimentação financeira do MUNICÍPIO relativa aos recursos provenientes de transferências legais e constitucionais, bem como de convênios a serem assinados com quaisquer órgãos do governo federal e estadual, excetuando-se os casos em que haja previsão legal, contratual ou judicial para manutenção e movimentação dos recursos em outras instituições financeiras."
Por outro lado, o extrato da movimentação da conta específica do Programa no exercício de 2012, por ele anexada (peça 77, p. 16-19) , comprova que as despesas impugnadas se destinaram mesmo ao pagamento da folha salarial de servidores da área de educação daquele Município, apesar de não fazer referência especificamente ao Programa Educação Infantil - Novos Estabelecimentos, trazendo a seguinte expressão: "FOLHA DE PAGAMENTO SEC. EDUCAÇÃO 60%".
Tal comprovação, aliada ao fato de que a área técnica do FNDE aprovou a prestação de contas quanto aos aspectos técnicos, conforme o Parecer 174/2021/COGEI/DPD/SEB/SEB (peça 62) , ao considerar que "o referido município requereu 207 matrículas e verifica-se que houve ampliação de 339 alunos, ou seja, o resultado atingido em relação à meta física foi de 163,77%, acima do índice de 70% estabelecido na Nota Técnica 34/2020 (Tabela 2. Método de cálculo da Prestação de Contas) ", logrou afastar o débito imputado ao Sr. Antônio Figueroa de Siqueira.
Desse modo, suas alegações de defesa devem ser parcialmente acolhidas, e suas contas julgadas regulares com ressalva, ressalva essa que, cumpre esclarecer, deve-se à falta de identificação precisa de que a folha salarial custeada com recursos do Programa Educação Infantil - Novos Estabelecimentos envolveu pagamento de servidores a serviço do município, pois tal conclusão só pode ser extraída pelos demais elementos dos autos e não diretamente das informações constantes da prestação de contas.
Análise das razões de justificativa do Sr. Edson Souza Vieira
Voltando à situação das contas do Sr. Edson Souza Vieira, verifica-se que a prestação de contas dos recursos repassados, cujo prazo expirou durante sua gestão, em 20/1/2019, foi por ele encaminhada ao FNDE em 14/12/2020 (peça 43, p. 3) , posteriormente à realização de sua audiência, efetivada pelo Ofício 50379/2021-TCU/Seproc, de 16/9/2020, recebido em 9/10/2020 (peças 32 e 36) .
Assim, a conduta do responsável movimentou desnecessariamente a máquina administrativa, despendendo recursos humanos e materiais no âmbito do FNDE, da Controladoria-Geral da União e do Tribunal de Contas da União.
Neste caso, conforme a jurisprudência do TCU abaixo colacionada, a intempestividade se converteu em omissão propriamente dita, eis que o responsável apenas compareceu aos autos para se desincumbir do seu dever depois de ter sido instado pelo TCU em sede audiência.
A citação pelo TCU é o marco temporal a partir do qual a apresentação da prestação de contas não descaracteriza a omissão. (Acórdão 4816/2017-TCU-Segunda Câmara, Relator: Ana Arraes) 
A omissão no dever de prestar contas fica caracterizada apenas a partir da citação feita pelo TCU. A apresentação da prestação de contas até o momento anterior ao da citação configura intempestividade no dever de prestar contas e deve ser considerada falha formal, hipótese que, aliada à demonstração da adequada e integral aplicação dos recursos, conduz ao julgamento das contas pela regularidade com ressalva. (Acórdão 1100/2021-TCU-Plenário, Relator: Benjamin Zymler) 
Sobre o assunto, oportuno ainda mencionar excerto do Voto do Exmo. Ministro Raimundo Carreiro, condutor do Acórdão 4460/2011-TCU-Segunda Câmara, in verbis:
13. Logo, na medida em que sua omissão ensejou a movimentação de toda a máquina administrativa no âmbito interno e externo, imperioso que seja apenada, pois constitui conduta grave, além de violar a Constituição Federal, a Lei 8.443/1992 e o próprio convênio que geriu.
14. Por este motivo, em que pese elidido esteja o débito, impõe-se o julgamento pela irregularidade das contas e a aplicação de multa.
44.	Propõe-se, assim, que suas contas sejam julgadas irregulares, aplicando-lhe a multa prevista no art. 58 da Lei 8.443/1992.
CONCLUSÃO
A partir dos elementos constantes dos autos, foi possível verificar que os recursos repassados ao Município de Santa Cruz do Capibaribe/PE por força do Programa Educação Infantil - Novos Estabelecimentos, no exercício de 2012, não tiveram sua regular aplicação comprovada, inicialmente, em virtude da omissão no dever de prestar contas, e, após análise de documentação apresentada a destempo, ante irregularidades na comprovação de sua execução.
Verificou-se também que o Sr. Antônio Figueroa de Siqueira, prefeito na gestão 2009-2012, era a pessoa responsável pela gestão e execução dos recursos federais recebidos à conta do Programa Educação Infantil - Novos Estabelecimentos, no exercício 2012, e que o Sr. Edson de Souza Vieira, prefeito sucessor (gestões 2013-2016 e 2017-2020) , era a pessoa responsável pela respectiva prestação de contas, tendo o prazo final para sua apresentação expirado em 20/1/2019.
Realizada a citação e a audiência dos responsáveis, apenas o Sr. Edson de Souza Vieira apresentou suas razões de justificativa por meio do expediente de peças 42-46, informando que encaminhou a documentação a título de prestação de contas intempestiva do Programa Educação Infantil - Novos Estabelecimentos/2012, o que foi confirmado pelo FNDE, que informou também que a mesma seria objeto de nota técnica a ser encaminhada ao Tribunal (peça 49) .
Referida documentação foi submetida à análise do FNDE, que emitiu a Nota Técnica 2535914/2021/DAESP/COPRA/CGAPC-DIFIN (peça 64) , manifestando-se "pela insuficiência da documentação apresentada para fins de prestação de contas, tendo em vista o exposto nos itens 6 e 7", apontando a seguinte irregularidade:
Movimentação indevida da conta específica do Programa por meio de transferências para a conta do município, contrariando o disposto no art. 2º da Resolução CD/FNDE 15, de 16 de maio de 2013.
Promoveu-se, então, nova citação do Sr. Antônio Figueroa de Siqueira, para que apresentasse alegações de defesa quanto à irregularidade apontada no item 23 desta instrução, tendo ele encaminhado sua defesa em 25/3/2022 (peça 77) , as quais devem ser parcialmente acolhidas, tendo em vista que, apesar de ter logrado comprovar a boa e regular aplicação de parte dos recursos repassados pelo Programa, afastando o débito apurado, a movimentação financeira não atendeu ao que previa estritamente a norma de regência. Desse modo, suas contas devem ser julgadas regulares com ressalva.
Quanto ao Sr. Edson de Souza Vieira, suas contas devem ser julgadas irregulares, aplicando-lhe a multa prevista no art. 58 da Lei 8.443/1992, tendo em vista que não conseguiu justificar o não cumprimento do prazo originalmente estipulado para a prestação de contas do Programa Educação Infantil - Novos Estabelecimentos, no exercício de 2012.
PROPOSTA DE ENCAMINHAMENTO
51.	Diante do exposto, submetem-se os presentes autos à consideração superior, propondo-se:
não acolher as razões de justificativa apresentadas pelo Sr. Edson de Souza Vieira  (XXX.857.984-XX) , Prefeito de Santa Cruz do Capibaribe/PE nas gestões 2013-2016 e 2017-2020;
julgar irregulares, nos termos arts. 1º, inciso I, 16, inciso III, alínea "a", da Lei 8.443/1992 c/c os arts. 19 e 23, inciso III, da mesma Lei, e com os arts. 1º, inciso I, 209, I, 210 e 214, inciso III, do Regimento Interno, as contas do Sr. Edson de Souza Vieira  (XXX.857.984-XX) , ante o não cumprimento do prazo originalmente estipulado para a prestação de contas do Programa Educação Infantil - Novos Estabelecimentos, no exercício de 2012;
aplicar ao Sr. Edson de Souza Vieira  (XXX.857.984-XX) a multa referida no art. 58, inciso, II, da Lei 8.443/1992, fixando-lhe o prazo de 15 (quinze) dias, a partir da notificação, para que comprove, perante o Tribunal, seu recolhimento aos cofres do Tesouro Nacional, atualizada monetariamente desde a data deste acórdão até a data do efetivo pagamento;
d)	 acolher, em parte, as alegações de defesa apresentadas pelo Sr. Antônio Figueroa de Siqueira  (XXX.437.224-XX) , Prefeito de Santa Cruz do Capibaribe/PE na gestão 2009-2012;
e)	julgar regulares com ressalva, nos termos arts. 1º, inciso I, 16, inciso II, 18 e 23, inciso II, todos da Lei 8.443/1992, c/c o art. 208 do Regimento Interno do TCU, as contas do Sr. Antônio Figueroa de Siqueira  (XXX.437.224-XX) , dando-se lhe quitação;
f)	autorizar, desde logo, a cobrança judicial da dívida, nos termos do art. 28, inciso II, da multicitada Lei 8.443/1992, caso não atendida a notificação;
g)	autorizar também desde logo, se requerido, com fundamento no art. 26, da Lei 8.443/1992, c/c o art. 217, do Regimento Interno do TCU, o parcelamento da dívida em até 36 (trinta e seis) parcelas, incidindo sobre cada parcela, corrigida monetariamente, os correspondentes legais, fixando-lhe o prazo de quinze dias, a contar do recebimento da notificação, para comprovar perante o Tribunal o recolhimento da primeira parcela, e de trinta dias, a contar da parcela anterior, para comprovar os recolhimentos das demais parcelas, devendo incidir sobre cada valor mensal, atualizado monetariamente, os juros de mora devidos, no caso do débito, na forma prevista na legislação em vigor, alertando a responsável de que a falta de comprovação do recolhimento de qualquer parcela implicará o vencimento antecipado do saldo devedor, nos termos do art. 26, parágrafo único, da Lei 8.443/1992, c/c o art. 217, §2º, do Regimento Interno deste Tribunal;
h)	encaminhar cópia do Acórdão que vier a ser proferido ao Fundo Nacional de Desenvolvimento da Educação - FNDE, e aos responsáveis, para ciência, informando que a presente deliberação, acompanhada do Relatório e do Voto que a fundamenta, está disponível para a consulta no endereço www.tcu.gov.br/acordaos, além de esclarecer que, caso requerido, o TCU poderá fornecer sem custos as correspondentes cópias, de forma impressa.
3.	O Ministério Público de Contas, representado nos presentes autos pelo Subprocurador-Geral Dr. Paulo Soares Bugarin, manifestou-se de acordo com a proposta alvitrada pela unidade técnica (peça 84) , nos seguintes termos:
	Trata-se de tomada de contas especial instaurada pelo Fundo Nacional de Desenvolvimento da Educação - FNDE, tendo como responsáveis os Srs. Antônio Figueroa de Siqueira e Edson de Souza Vieira, ex-prefeitos de Santa Cruz do Capibaribe/PE, entre 2009-2012 e 2013-2020, respectivamente.
A irregularidade imputada aos responsáveis foi a omissão no dever de prestar contas dos recursos recebidos por meio do Programa Educação Infantil - Novos Estabelecimentos. O valor repassado foi de R$ 338.073,73, durante o exercício 2012, cujo prazo para apresentação da prestação de contas se encerrou em 20/1/2019.
Os recursos foram geridos em sua integralidade durante a gestão do Sr. Antônio Figueroa de Siqueira, respondendo o ex-gestor pelo débito apurado, e o Sr. Edson de Souza Vieira, por sua vez, foi ouvido em audiência pelo não cumprimento do prazo estipulado para prestação de contas.
Posteriormente, a prestação de contas foi encaminhada a destempo pelo município ao FNDE, o qual analisou a documentação sob duas vertentes, execução física e execução financeira. Quanto à execução física, o Parecer 174/2021/COGEI/DPD/SEB concluiu pela aprovação do cumprimento do objeto, ante a ampliação no número de matrículas tendo em vista as metas pactuadas (peça 62) .
Quanto à execução financeira, o FNDE identificou movimentação indevida da conta específica do programa com transferências de recursos para conta do município. Parte dos valores foi devolvida pelo ente municipal por meio da transferência de R$ 138.168,12.
Tendo em conta essas movimentações atípicas, a Nota Técnica 2535914/2021/DAESP-COPRA/CGAPC/DIFIN, de 17/9/2021, concluiu pela "insuficiência da documentação apresentada para fins de prestação de contas", ante a impossibilidade de verificar o nexo de causalidade da movimentação dos recursos.
Realizada nova citação dos responsáveis, o Sr. Antônio Figueroa de Siqueira apresentou novas alegações de defesa, que, após analisadas, foram parcialmente acolhidas pela unidade instrutiva.
A SecexTCE destaca que o extrato bancário anexado demonstra que as despesas impugnadas se destinaram ao pagamento da folha salarial de servidores da área de educação, em que pese os elementos não fazerem referência especificamente ao Programa Educação Infantil - Novos Estabelecimentos.
Pondera que não é possível correlacionar as despesas com o programa em questão, mas os pagamentos ocorreram na área de educação e foram destinados à folha salarial da Secretaria de Educação.
Assim, considerando o uso dos recursos para o pagamento de pessoal, somado à constatação de que houve o cumprimento do objeto acordado, a unidade instrutiva entendeu por acolher a defesa e afastar o débito imputado, sugerindo que as contas do responsável sejam julgadas regulares com ressalva.
Quanto ao uso dos recursos do programa em tela, cabe registrar o que prevê a norma regulamentadora do programa, a Resolução FNDE 15/2013:
Art. 2º Os recursos financeiros transferidos nos termos desta Resolução deverão ser aplicados exclusivamente em despesas correntes para a manutenção e desenvolvimento da educação infantil pública, de acordo com o que estabelece o art. 70 da Lei 9.394/1996.
O art. 70, da Lei 9.394/1996, por sua vez, autoriza o uso dos recursos nas seguintes finalidades:
Art. 70. Considerar-se-ão como de manutenção e desenvolvimento do ensino as despesas realizadas com vistas à consecução dos objetivos básicos das instituições educacionais de todos os níveis, compreendendo as que se destinam a:
I - remuneração e aperfeiçoamento do pessoal docente e demais profissionais da educação;
II - aquisição, manutenção, construção e conservação de instalações e equipamentos necessários ao ensino;
III - uso e manutenção de bens e serviços vinculados ao ensino;
IV - levantamentos estatísticos, estudos e pesquisas visando precipuamente ao aprimoramento da qualidade e à expansão do ensino;
V - realização de atividades-meio necessárias ao funcionamento dos sistemas de ensino;
VI - concessão de bolsas de estudo a alunos de escolas públicas e privadas;
VII - amortização e custeio de operações de crédito destinadas a atender ao disposto nos incisos deste artigo;
VIII - aquisição de material didático-escolar e manutenção de programas de transporte escolar.
O FNDE, ao tratar do Programa em sua página na internet, traz mais detalhes de como podem ser utilizados esses recursos (http://www.fnde.gov.br/component/k2/item/11520-programas-de-apoio-a-novos-estabelecimentos-de-educa%C3%A7%C3%A3o-infantil) :
Remuneração e aperfeiçoamento dos profissionais da educação:
-	Remuneração de profissionais que atuam na Educação Infantil; [grifei.]
-	Formação inicial dos professores da Educação Infantil (habilitação profissional da docência, em conformidade com o art. 62 da LDB) ;
-	Formação continuada de profissionais que atuam na Educação Infantil;
-	Seleção de profissionais para atuarem na Educação Infantil.
Manutenção e conservação de instalações e equipamentos necessários ao ensino:
-	Aquisição de produtos para manutenção e conservação;
-	Contratação de serviços para manutenção e conservação;
-	Pequenos reparos parciais nas instalações físicas.
Uso e manutenção de bens e serviços vinculados ao ensino:
-	Aluguel de espaços físicos;
-	Manutenção de bens e de equipamentos;
-	Conservação das instalações físicas;
-	Serviços públicos.
Realização de atividades-meio necessárias ao funcionamento dos sistemas de ensino:
-	Aquisição de material de consumo para atividades de apoio ao ensino;
-	Aquisição de materiais de consumo e utensílios para a alimentação escolar;
-	Contratação de serviços regulares.
Manutenção de programas de transporte escolar:
-	Contratação de serviços para a manutenção de veículos;
-	Aquisição de produtos para a manutenção de veículos;
-	Remuneração do (s) motorista (s) ;
-	Locação de veículos.
Aquisição de material didático-escolar:
-	Aquisição de materiais didáticos;
-	Aquisição de materiais escolares.
Como o órgão repassador, antes do repasse dos recursos, analisou previamente se o ente municipal atendia os requisitos para ser beneficiário do programa, e tendo em conta o leque de despesas passíveis de serem utilizados os recursos, o MPTCU acompanha a proposta da SecexTCE.
Quanto ao Sr. Edson Souza Vieira, este foi ouvido em audiência pela não apresentação da prestação de contas dentro do prazo previsto, a qual foi encaminhada apenas após a realização de sua audiência.
Em vista disso, com amparo na jurisprudência do TCU, a unidade técnica propõe a rejeição de suas razões de justificativa, o julgamento de suas contas irregulares e a aplicação da multa prevista no art. 58 da Lei 8.443/1992.
Ante o exposto, este representante do Ministério Público de Contas manifesta-se de acordo com a proposta de mérito sugerida pela instrução de peça 81, p. 10.
	É o relatório.

Eduardo Henrique Teixeira Neves (OAB/PE 30.630); Rosimar Martins Teixeira (OAB/PE 16.000).

Subprocurador-Geral Paulo Soares Bugarin.

TOMADA DE CONTAS ESPECIAL. OMISSÃO NO DEVER DE PRESTAR CONTAS COM POSTERIOR APRESENTAÇÃO A DESTEMPO. CONTAS REGULARES COM RESSALVA DO GESTOR DOS RECURSOS. CONTAS IRREGULARES DO PREFEITO SUCESSOR RESPONSÁVEL PELA PRESTAÇÃO DAS CONTAS. MULTA. NOTIFICAÇÕES.

TOMADA DE CONTAS ESPECIAL (TCE)

Unidade de Auditoria Especializada em Tomada de Contas Especial (AudTCE).

A presente tomada de contas especial (TCE) foi instaurada pelo Fundo Nacional de Desenvolvimento da Educação (FNDE) em desfavor dos ex-prefeitos de Santa Cruz do Capibaribe/PE Antônio Figueiroa de Siqueira (gestão 2009-2012) e Edson de Souza Vieira (gestões 2013-2016 e 2017-2020) , em razão da omissão no dever de prestar contas dos recursos recebidos no âmbito do Programa Educação Infantil - Novos Estabelecimentos, no exercício de 2012.
O fundamento para a instauração da Tomada de Contas Especial foi a não comprovação da boa e regular aplicação dos recursos federais repassados ao município, em face da omissão no dever de prestar contas dos valores transferidos, no montante de R$ 338.073,73, no exercício de 2012, no âmbito do Educação Infantil - Novos Estabelecimentos, cujo prazo encerrou-se em 20/1/2019.
O tomador de contas indicou o prejuízo no valor total repassado, com imputação da responsabilidade ao prefeito gestor dos recursos, Antônio Figueiroa de Siqueira, no período de 1º/1/2009 a 31/12/2012, e a Edson de Souza Vieira, na condição de prefeito sucessor, no período de 1º/1/2013 até 31/12/2020.
Na mesma linha, o relatório de auditoria da Controladoria-Geral da União (peça 16) , o certificado de auditoria e o parecer do dirigente do órgão de controle interno concluíram pela irregularidade das contas (peças 17 a 18) . Após o atesto do conhecimento das conclusões pelo ministro responsável pela pasta, o processo foi encaminhado a este Tribunal (peça 19) .
No âmbito do TCU, o Sr. Antônio Figueroa de Siqueira, responsável pela execução financeira da totalidade dos recursos, foi citado pelo débito apurado, enquanto o Sr. Edson de Souza Vieira foi ouvido em audiência pela não prestação de contas no prazo previsto. 
Após a efetivação da audiência, a prestação de contas foi apresentada tardiamente ao FNDE. Consoante o Parecer 174/2021/COGEI/DPD/SEB, o órgão repassador concluiu que os recursos recebidos e utilizados foram aplicados na educação infantil, com aprovação do cumprimento do objeto, diante da ampliação no número de matrículas (peça 62) .
Contudo, sob o aspecto financeiro, o FNDE identificou movimentação indevida da conta específica do programa com transferências de recursos para conta do município. De acordo com a Nota Técnica 2535914/2021/DAESPCOPRA/CGAPC/DIFIN, não foi possível a verificação do nexo de causalidade na movimentação dos recursos pela "insuficiência da documentação apresentada para fins de prestação de contas".
Diante dessas impugnações quanto à execução dos recursos, de modo a garantir o pleno exercício do contraditório e da ampla defesa, verificou-se necessária nova citação do Sr. Antônio Figueiroa de Siqueira, na qualidade de gestor responsável pela execução dos recursos repassados, pela movimentação indevida da conta específica do Programa por meio de transferências para a conta do município, contrariando o disposto no art. 2º da Resolução CD/FNDE 15/2013. 
Após o exame dessa nova defesa, a unidade instrutora propugnou que o extrato bancário demonstrou que as despesas impugnadas se destinaram ao pagamento da folha salarial de servidores da área de educação, em que pese os elementos não fazerem referência especificamente ao Programa Educação Infantil - Novos Estabelecimentos. Dessa forma, entendeu pelo afastamento do débito e julgamento pela regularidade com ressalva das contas do Sr. Antônio Figueiroa de Siqueira.
E relação ao Sr. Edson Souza Vieira, a Unidade de Auditoria Especializada em Tomada de Contas Especial (AudTCE) propôs o julgamento pela irregularidade das suas contas, com a aplicação da multa prevista no art. 58 da Lei 8.443/1992, diante da omissão na prestação de contas, que foi prestada tardiamente apenas após sua audiência, onerando desnecessariamente a máquina administrativa, com dispêndio de recursos humanos e materiais no âmbito do FNDE, da Controladoria-Geral da União e do Tribunal de Contas da União.
O Ministério Público de Contas (MPTCU) , em sua manifestação regimental, aquiesceu à proposta de encaminhamento alvitrada unidade técnica (peça 84) .
Feito esse resumo, passo a decidir.
Acolho as manifestações convergentes da unidade técnica e do Parquet de Contas, incorporando as análises contidas nos pareceres prévios aos meus fundamentos de decidir, sem prejuízo de tecer as considerações a seguir.
Após a prestação das contas a destempo, restou comprovada a execução física do objeto. Por meio do cotejo das informações inseridas no Sistema Integrado de Monitoramento, Execução e Controle (SIMEC) com as informações colhidas pelo Censo Escolar, a Coordenação-Geral de Educação Infantil apontou que o município de Santa Cruz do Capibaribe/PE requereu 207 matrículas com ampliação de 339 alunos, de modo que o resultado atingido em relação à meta física foi de 163,77%, acima do índice de 70% estabelecido na Nota Técnica 34/2020 (peça 62, p. 2) . 
Quanto à execução financeira dos recursos do Programa Educação Infantil - Novos Estabelecimentos, após o exame das novas alegações de defesa apresentadas pelo Sr. Antônio Figueroa de Siqueira, restou evidenciado que as despesas impugnadas se destinaram ao pagamento da folha salarial de servidores da área de educação do Município.
O Parquet especializado ponderou que o órgão repassador analisou previamente se o ente municipal atendia aos requisitos para ser beneficiário do programa antes do repasse dos recursos, e os normativos que regem a matéria apresentam diversas despesas passíveis de serem contempladas com os recursos, a exemplo do art. 2º da Resolução-FNDE 15/2015, art. 70 da Lei 9.394/1996 e informações constantes da página eletrônica do FNDE.
Assim, concordo que deve ser registrada ressalva nas contas do Sr. Antônio Figueroa de Siqueira pela falta de identificação precisa de que a folha salarial custeada com recursos do Programa Educação Infantil - Novos Estabelecimentos envolveu pagamento de servidores a serviço desse programa, pois tal conclusão só pôde ser extraída pelos demais elementos dos autos e não diretamente das informações constantes da prestação de contas.
Quanto ao Sr. Edson Souza Vieira, como a apresentação da prestação de contas ocorreu somente após a realização de sua audiência, permaneceu a irregularidade da não apresentação dentro do prazo previsto. 
Considerando a jurisprudência desta Corte, a apresentação da prestação de contas até momento anterior ao da citação configura intempestividade no dever de prestar contas e deve ser considerada falha formal, hipótese que, aliada à demonstração da adequada e integral aplicação dos recursos, conduz ao julgamento das contas pela regularidade com ressalva. 
No entanto, no presente caso, a omissão ensejou a movimentação de diversos órgãos da Administração Pública, tanto na fase interna como externa desta tomada de contas especial, de forma que fica configurada conduta grave que leva à irregularidade das contas e deve ser apenada com a multa prevista no art. 58, inciso I, da Lei Orgânica do TCU.
	Diante do exposto, voto para que seja adotada a minuta de acórdão que trago à apreciação deste Colegiado.
TCU, Sala das Sessões, em 21 de março de 2023.
Ministro VITAL DO RÊGO 
Relator